臺灣高等法院臺中分院民事判決
110年度上字第213號
上  訴  人  羅碧華  


被上訴人    國立臺灣大學生物資源暨農學院實驗林管理處

法定代理人  蔡明哲  
上列當事人間請求確認法律關係基礎事實不存在事件，上訴人對
於民國110年3月11日臺灣南投地方法院109年度訴字第460號第一
審判決提起上訴，本院不經言詞辯論，判決如下：
    主  文
上訴駁回。
第二審訴訟費用由上訴人負擔。
    事實及理由
一、按依原告在第一審所訴之事實並依其在第二審提出之書狀所
    主張之事實，其訴在法律上顯無理由者，依民事訴訟法第46
    3條之規定，準用同法第249條第2項之規定，得不經言詞辯
    論，逕以判決駁回之（最高法院42年台上字第526號判決意
    旨參照）。又民事訴訟法第249條第2項所謂原告之訴，依其
    所訴之事實，在法律上顯無理由者，係指依原告於訴狀內記
    載之事實觀之，在法律上顯然不能獲得勝訴之判決者而言（
    最高法院62年台上字第845號判決意旨參照）。
二、本件上訴人起訴及上訴主張略以： 
  ㈠被上訴人於民國97年10月2 日曾以實管字第0000000000號函
    函復內政部（副本送被上訴人管理組）主旨稱：為本處發給
    墾農之「保管竹林台帳」及「竹林保管許可證」（下稱系爭
    文件）可否作為產權證明之文件乙案，復如說明，請查照。
    而說明第二項記載：本處發予墾農之「保管竹林台帳」及「
    竹林保管許可證」之歷史淵源、發給年代及作用詳如附件所
    述，「保管竹林台帳」僅為管理上登記用，而非土地所有權
    狀；「竹林保管許可證」形同契約書明訂契約人須遵守之規
    則，僅同意契約人使用竹林，而非林地，該兩項文件尚不足
    作為產權之證明文件（下稱系爭函文）。然清代及日據時期
    ，均無「土地所有權狀」，日據時期之「保管竹林台帳」及
    延續下來之「竹林保管許可證」，均具備「業主權」及「竹
    林所有者」之性質，且日據時期之「保管」二字除涵蓋業主
    權、竹林所有者外，與中文之「保管」意涵不同，是「保管
    竹林台帳」、「竹林保管許可證」實際上即等於持有系爭文
    件者，對於系爭文件上所記載之土地有日據時期所稱之業主
    權；而日據時期所稱之業主權，於日據大正12年（即民國12
    年）更名為所有權，顯見業主權即為所有權，持有「保管竹
    林台帳」、「竹林保管許可證」者，對於系爭文件上所記載
    之土地即有所有權。被上訴人並無審查認定「保管竹林台帳
    」、「竹林保管許可證」得否作為產權證明文件之權限，竟
    以系爭函文自行表明系爭文件尚不足作為產權之證明文件，
    業已違反民法第767條、第179條、第962條之規定，而被上
    訴人均未對於國立臺灣大學及被上訴人錯認伊所有之臺大實
    驗林轄內00林班00地號保管竹林地即南投縣○○鄉○○段00○00
    地號、牛轀轆段000、000 、000 、000 、000 、000、000
    、000地號等10筆土地（下稱系爭土地）為日產暨違法登錄
    為國有土地一事為答辯，依民事訴訟法第279條規定為自認
    ；又伊為系爭土地有權人之地位，因被上訴人否認而有對伊
    私法上之地位有受傷之危險，而此危險得以對於被上訴人之
    本件確認判決除去，且闡明權及事實均得為確認之訴之標的
    ，原審法院未依民事訴訟法第247條第3項審理，爰依民事訴
    訟法第247條之規定提起本訴，並上訴聲明：⑴原判決廢棄。
    ⑵確認被上訴人97年10月2 日以實管字第0970000000號函所
    載「日據『保管竹林台帳』及『竹林保管許可證』……該兩項文件
    尚不足作為產權之證明文件」函法律關係基礎事實不存在，
    該函無效。⑶確認「保管竹林台帳」及「竹林保管許可證」
    可作產權證明文件，法律關係存在。另追加聲明「一、先位
    聲明：確認上訴人之系爭土地（18林班60地號）非中華民國
    國有土地，也非日產。二、備位聲明：確認系爭土地（18林
    班60地號）上訴人之業主權存在。」部分，因不合法，本院
    另以裁定駁回。
三、按不變更訴訟標的，而補充或更正事實上或法律上之陳述者
    ，非為訴之變更或追加。民事訴訟法第256條定有明文。本
    件上訴人於原審之聲明為：「⑴確認被告所核發系爭文件尚
    不足作為產權之證明文件之法律關係基礎事實不存在。⑵確
    認系爭函文所稱之系爭文件文件可作為系爭土地之產權證明
    文件」。雖與上訴聲明之【⑴確認被上訴人97年10月2 日以
    實管字第0970000000號函所載「日據『保管竹林台帳』及『竹
    林保管許可證』……該兩項文件尚不足作為產權之證明文件」
    函法律關係基礎事實不存在，該函無效。⑵確認「保管竹林
    台帳」及「竹林保管許可證」可作產權證明文件，法律關係
    存在。】不同，然上訴人於原審曾到庭陳述系爭函文是無效
    的（原審卷第116頁），故核其本案之目的即係請求確認系
    爭函文是不正確的，是無效的，進而主張系爭文件可作為系
    爭土地之產權證明文件，核其並未變更訴訟標的，故應為補
    充事實上或法律上之陳述，非為訴之變更或追加，先予說明
    。
四、按確認法律關係之訴，非原告有即受確認判決之法律上利益
    者，不得提起之。確認證書真偽之訴或為法律關係基礎事實
    存否之訴，亦同，民事訴訟法第247 條第1項定有明文。而
    確認證書真偽之訴，其標的應限於證明某法律關係存在之證
    書，無論偽造或變造，皆應以證明法律關係之存在為其請求
    確認之前提。如該證書非證明某法律關係存在者，自不許當
    事人任意提起確認證書真偽之訴。又確認證書真偽之訴，除
    須該證書係證明一定法律關係之文書外，並須該證書是否由
    作成名義人作成有不明確之情形，始得提起，若係請求確認
    文書記載之內容，是否與客觀事實相符，即非屬確認證書真
    偽之訴，自不得為確認之訴之標的（最高法院90年度台上字
    第2906號裁判意旨參照）。經查：
  ㈠本件上訴人依民事訴訟法第247條第1項後段，聲明請求確認
    系爭函文內容所指之法律關係基礎事實不存在，該函無效云
    云。然而，系爭函文內容僅是被上訴人對於內政部函詢問題
    之回覆，並未有任何准駁或確認民事法律關係之意思表示存
    在，至多僅為不具有法效性提供意見參考之觀念通知而已，
    根本未有民事法律關係，或法律關係之基礎事實存在，本不
    得為確認訴訟之標的。且兩造對於系爭函文是被上訴人行文
    給內政部之形式上作成及真正性並未爭執，僅上訴人對於系
    爭函文內容主觀上不願認同，而認為系爭函文無效，故主張
    有確認法律關係基礎事實之利益，依前開說明，此亦不屬民
    事訴訟法第247條第1項後段得提起確認證書真偽之範圍，並
    非得提起確認之訴之標的。況上訴人固不認同系爭函文之意
    見，惟其提起本件確認訴訟，並無從變更被上訴人對系爭文
    件之主觀意見，本院亦無從變更系爭函文內容，或認定其為
    無效，是上訴人所謂之危險狀態不能以本件判決除去，自難
    認其有受確認判決之法律上利益，而認無權利保護之必要。
  ㈡上訴人訴之聲明另請求本院確認系爭文件可作為系爭土地產
    權證明文件云云。惟上訴人就系爭土地主張有所有權一情，
　　已提起請求所有權移轉登記事件涉訟中，經原審法院於109
    年1月16日以107年度訴字第470 號判決、本院109年5月5日
    以109年度重上字第39號判決駁回上訴人之請求，目前上訴
    最高法院中，有前揭判決網路查詢版在卷（原審卷第289至3
    09頁）可參。準此，被上訴人所提本件確認訴訟欲確認系爭
    文件可作為系爭土地之產權證明文件，目的自係據以主張其
    就系爭土地有所有權，惟該主張已可透過其他訴訟終局達成
    目的（惟最終判決結果並非定如上訴人所願），核與民事訴
    訟法第247條第2項須具有最後手段性之要件有違，應認此部
    分亦無權利保護必要，而無確認利益。
　㈢上訴人雖謂原審未依民事訴訟法第247條第3項規定行使闡明
    權云云，然按前項情形，如得利用同一訴訟程序提起他訴訟
    者，審判長應闡明之；原告因而為訴之變更或追加時，不受
    第255條第1項前段規定之限制。民事訴訟法第247條第3項固
    定有明文。然本件上訴人之目的既係主張請求返還系爭土地
    予伊，即移轉系爭土地所有權予伊，而上訴人復先已經以原
    審法院之107年度訴字第470號案件為請求，本件之原審自無
    再行闡明之必要，是上訴人此部分主張，容有誤會。
　㈣上訴人另謂被上訴人未對伊所主張國立臺灣大學及被上訴人
    錯認伊所有之系爭土地為日產暨違法登錄為國有土地一事為
    答辯，依民事訴訟法第279條規定已為自認云云，然按當事
    人主張之事實，經他造於準備書狀內或言詞辯論時或在受命
    法官、受託法官前自認者，無庸舉證。固為民事訴訟法第27
    9條第1項所明定，查本件被上訴人於原審業以民事答辯狀陳
    明「系爭土地為國有土地，業經登記在案為國家所有」（原
    審卷第101頁），並未自認系爭土地有誤為國有土地之情，
    上訴人上開主張，自不可取。
五、綜上所述，被上訴人依民事訴訟法第247條第1項後段規定，
    請求㈠確認被告所核發系爭文件尚不足作為產權之證明文件
    之法律關係基礎事實不存在，該函無效。㈡確認系爭函文所
    稱之系爭文件，可作為系爭土地之產權證明文件，法律關係
    存在。均無確認利益，應予駁回。且本件被上訴人之訴於法
    律上顯無理由，從而，原審所為上訴人敗訴之判決，即無不
    合。上訴意旨指摘原判決不當之事項，在法律上同亦顯無理
    由，爰不經言詞辯論，逕以判決駁回其上訴。
六、本件事證已臻明確，兩造其餘攻擊或防禦方法及所提證據，
    經本院詳予斟酌後，認均不足以影響判決之結果，爰不另一
    一論述，併予敘明。　
七、據上論結，本件上訴為無理由，判決如主文。
中　　華　　民　　國　　110 　年　　6 　　月　　1　　日
　　　　　　　　民事第一庭    審判長法　官  張瑞蘭
　　　　　　　　　　　　　　　　    法　官  洪堯讚
　　　　　　　　　　　　　　　　    法　官  蔡秉宸
正本係照原本作成。
如不服本判決，應於收受送達後20日內向本院提出上訴書狀，其
未表明上訴理由者，應於提出上訴後20日內向本院補提理由書狀
（均須按他造當事人之人數附繕本）。
上訴時應提出委任律師或具有律師資格之人之委任狀；委任有律
師資格者，另應附具律師資格證書及釋明委任人與受任人有民事
訴訟法第466條之1第1項但書或第2項所定關係之釋明文書影本。
如委任律師提起上訴，應一併繳納上訴裁判費。
　　　　　　　　　　　　　　　　    書記官  趙郁涵

中　　華　　民　　國　　110 　年　　6 　　月　　1 　　日